臺灣板橋地方法院刑事判決　　　　　　　　　　　　八十九年度易字第四七五號
　　公　訴　人　臺灣板橋地方法院檢察署檢察官
　　被　　　告　巳○○
右列被告因詐欺案件，經檢察官提起公訴 (八十九年度偵字第九七五二號)，本院判
決如左：
    主  文
曾豔玲連續意圖為自己不法之所有，以詐術使人將本人之物交付，處有期徒刑貳年。
    事  實
一、曾豔玲明知其無力負擔鉅額會款，竟意圖為自己不法之所有，謀以召集民間互助
    會利用會員彼此間並不相識或未親自到場標會，可委由會首代標之機會，冒用會
    員名義標會，或向會員借標會款，圖以會養會之方式，詐取財物，乃基於概括犯
    意，自民國八十六年五月五日起，先後於如附表一所示之時間，地點，召集五組
    互助會（會單上分別以Ａ、Ｂ、Ｃ、Ｄ、Ｅ組註明），致使會員癸○○、卯○○
    、林聰能、林敬祥、許素芬、寅○○、己○○、壬○○、子○○、丑○○、李榮
    濱等人誤信為真，分別參與上開互助會，並按期繳納會款，嗣曾豔玲於上開第一
    組、第二組、第三組互助會進行中，於第一組互助會中冒用如附表二所示十五名
    活會會員中之十會，於第二組互助會中冒用如附表三所示十九名活會會員中之十
    四會，於第三組互助會中冒用如附表四所示之三會，致使各該會之活會會員陷於
    錯誤，而陸續交付如附表二、三所示之會款，另於第三、四、五組互助會中則向
    如附表五所示之會員借標其等之互助會，標得會款以供週轉。惟因其每月負擔之
    會款過鉅，迄於八十九年三月間終因週轉不靈而宣告倒會，會員卯○○、癸○○
    等人始悉受騙（冒標第一、二組互助會，其詐得金額如附表二、三所示）。
二、案經卯○○、癸○○分別訴請臺灣板橋地方法院檢察署檢察官偵查起訴。
    理  由
一、訊據被告曾豔玲矢口否認有何右揭詐欺犯行，辯稱：伊曾向會員借標，其後乃因
    經濟困難，一時之間無法償還，會員始告伊冒標，惟伊並非冒標云云。惟查，右
    揭犯罪事實，業據告訴人卯○○、癸○○於偵審中指訴綦詳，並有互助會單五紙
    存卷足憑；其次，被告雖辯稱：係向會員借標云云，並提出借標名冊乙份附卷，
    惟此節為告訴人癸○○及卯○○所否認，並據證人楊錦裁、林聰能、林敬祥、許
    素芬、寅○○、己○○、壬○○、子○○、丑○○、李榮濱到庭證稱：均無借標
    其事等語，則被告所辯為借標乙詞，已乏證據以實其說。又被告於八十九年三月
    停標後，第一組、第二組之互助會應均僅餘五會，詎於八十九年三月十七日由會
    員與被告共同開立債權人會議時，第一組互助會竟有多達十五會會員登記為活會
    、第二組互助會則有多達十九會登記為活會，此業據告訴人癸○○、卯○○於偵
    審中一致供述在卷，並有債權人名冊乙份附卷為證，另第三組互助會中，會員己○○證稱：以「立琪企業」及「己○○」名義加入二會，並無借標予被告等語，
    及證人子○○證稱：以「岡呈」及「子○○」名義加入二會，均為活會，並無借
    標等語，顯見於上開三組互助會中，被告確有未經會員同意即利用會員彼此間並
    不相識或未親自到場標會，可委由會首代標之機會，冒用會員名義標會情事。再
    依被告於本院審理中所提出之借標名冊，其自承於第一組互助會（即Ａ組）中借
    標九會、第二組（即Ｂ組）互助會借標十四會、第三組（即Ｃ組）互助會借標七
    會、第四組（即Ｄ組）互助會借標十三會、第五組（即Ｅ組）互助會借標四會，
    是被告所召集之五組互助會，第一、二組（即Ａ、Ｂ組）互助會會員連會首共計
    四十會，第三組（即Ｃ組）互助會會員連會首共計三十五會、第四組（即Ｄ組）
    互助會會員連會首共計三十三會、五組（即Ｅ組）互助會會員連會首共計三十一
    會，是依該借標名冊內容，除其中第一、二、三（Ａ、Ｂ、Ｃ）組互助會因到庭
    之證人會員否認借標，而認被告有冒標之情事外，依被告所自承向會員借標會款
    竟高達四十六人次之多，質之被告於偵查中亦坦承：其以會養會等語，足認被告
    明知無力負擔鉅額會款，乃竟仍召集多起民間互助會，復先後未經活會會員之同
    意而冒用他人名義標取會款，或以借標之方式，先後得標，以會養會，終致無法
    週轉，宣告倒會，所積欠告訴人等之會款，迄今亦未償還，可見其有不法所有之
    意圖並行使詐術使告訴人等陷於錯誤而將財物交付之詐欺犯行，殊為明確，被告
    空言否認冒標、詐欺犯行，委無足取，其犯行堪以認定。
二、核被告曾豔玲所為，係犯刑法第三百三十九條第一項之詐欺取財罪。被告於當次
    開標時之詐欺行為，其詐欺對象包括被冒名之活會會員及其他會員，乃一行為觸
    犯數罪名，為想像競合犯。被告先後多次冒標詐欺犯行，時間均緊接，犯罪構成
    要件亦相同，顯係基於概括犯意而為，應依連續犯之規定論以一罪，並加重其刑
    。爰審酌被告冒用他人名義標取會款或借標後，以會養會，致無法週轉，宣告倒
    會，犯後亦未與告訴人達成和解，及其犯罪之動機、目的、手段、所生危害等一
    切情狀，量處如主文所示之刑。
據上論斷，應依刑事訴訟法第二百九十九條第一項前段，刑法第五十六條、第三百三
十九條第一項、第五十五條，罰金罰鍰提高標準條例第一條前段，判決如主文。
本案經檢察官彭聖斐到庭執行職務。
中      華      民      國    九十一    年      二      月    二十二    日
          臺灣板橋地方法院刑事第六庭
                                           法  官  徐  蘭  萍
右正本證明與原本無異。
如不服本判決，應於送達後十日內向本院提出上訴狀
                                           書記官  莊  川  億
中      華      民      國    九十一    年      二      月    二十二    日
附錄本案論罪科刑法條全文：
刑法第三百三十九條
意圖為自己或第三人不法之所有，以詐術使人將本人或第三人之物交付者，處五年以
下有期徒刑、拘役或科或併科一千元以下罰金。
以前項方法得財產上不法之利益或使第三人得之者亦同。
前二項之未遂犯罰之。
附表一：被告巳○○召集互助會之起迄時間、地點、會員之名單
（一）會單上註明Ａ組
      時間：自八十六年五月五日至八十九年八月五日止
      地點：臺北縣土城市○○路十二巷五號，每會二萬元
      會員名單：巳○○（會首）、琇達（二會）、方雅齡、吳漢基、仕旭、江源永
      、廖士淵、陳明雄、陳志忠、鄭啟祥、邱鳳卿、陳風烈、余進益、劉素珠、楊
      錦裁、辰○○、普立、周佩玲、留秀珍、羅漢彬、方俊中、邱鳳珠、曾東興、
      弘野、陳雲玉、留秀滿、吳潘蝦、午○○、洪勝德、莊陸輝、未○○、戌○○
      、楊志遠、寅○○、曹正南、辛○○、丑○○、吳佳臻、申○○，連會首共四
      十會。
（二）會單上註明Ｂ組
      時間：自八十六年五月五日至八十九年八月五日止
      地點：臺北縣土城市○○路十二巷五號，每會二萬元
      會員名單：巳○○（會首）、甲○○、劉素貞、羅美麗、丁○○、鍾明輝、酉
      ○○、日昇、蘇詠閔、蘇憲聰、陳賢峰、丑○○、辛○○、劉怡君、曹正南、
      鄭順吉（二會）、宗政龍、寅○○、曾玉璧、林吉昌、乙○○、丙○○、鍾明
      益、戊○○、林永傑、鄭義福、飛香、余忠茂、陳茂亮、曾佳鈴、林敬祥、陳
      素梅、庚○○、郭怡伶、仕旭、曾東興、陳玉雪、林聰能、癸○○，連會首共
      四十會。
（三）會單上註明Ｃ組
      時間：自八十七年十月五日至九十年八月五日止
      地點：臺北縣土城市○○路一百九十五巷二十七弄三十八號，每會二萬元
      會員名單：巳○○、李榮濱（三會）、辛○○、李明興（二會）、庚○○、曹
      正南、于上、陳長源、智銓、陳建添、丑○○、林宜容、鄭義福、寅○○、酉
      ○○、呂真素、彭瑞縣、彭靖、劉素月、劉寧現、洪勝德、林永清、丑○○、
      余建安、洪麗玉、呂真美、葉美玉、黃蕊瑜、林敬祥、陳素梅、陳瑞雄、郭芳
      芳，連會首共三十五會。
（四）會單上註明Ｄ組
      時間：自八十七年三月五日至八十九年十一月五日
      地點：臺北縣土城市○○路十二巷五號，每會三萬元
      會員名單：巳○○（會首）、百富、岡皇、子○○、游美貞、陳金雪、林獻堂
      、立琪企業、己○○、丁淑美、林秀月、曾富義、一隆工業、鄭順吉、戌○○
      、普立、蘇陳振南、莊陸輝、蕭淑鈴、高明宗、陳素貞、卓揚、曾德生、陳風
      烈、蔡朝昌、曾新富、李滄海、鄭啟祥、佳旭工業、日日捲門、辰○○、何明
      忠、陳玉雪，連會首共三十三會。
（五）會單上註明Ｅ組
      時間：自八十七年七月二十日至九十年一月二十日止。
      地點：臺北縣土城市○○路一百九十五巷二十七弄三十八號，每會二萬元
      會員名單：照偉精機有限公司（會首）、陳泰祥、孫智亮、喬信、徠富、陳勇
      、傅宗猛（二會）、高秋艷、郭梅珍、洪明來、曾東興、劉春梅、陳木全、吳
      阿海、浴生、簡鐘鳴、簡清良、永暉特殊鋼（二會）、黃立泉及李文忠（共一
      會）、劉文漢、郭萬國（二會）、胡雲嬌、陳國輝、劉美鈴、游豐玉、未○○
      、郭仁豪、高偉淳，連會首共三十一會。
附表二：被告冒用第一組（Ａ組）互助會活會會員名單及會員繳交之會款（單位：新
        臺幣）
┌───┬────────┬──────┐
│編號  │會單登記名義    │金  額      │
├───┼────────┼──────┤
│一    │弘  野          │七十萬元    │
├───┼────────┼──────┤
│二    │陳雲玉          │七十萬元    │
├───┼────────┼──────┤
│三    │辰○○          │未列        │
├───┼────────┼──────┤
│四    │壬○○          │七十萬元    │
├───┼────────┼──────┤
│五    │寅○○          │七十萬元    │
├───┼────────┼──────┤
│六    │申○○          │未列        │
├───┼────────┼──────┤
│七    │未○○          │未列        │
├───┼────────┼──────┤
│八    │午○○          │未列        │
├───┼────────┼──────┤
│九    │方俊中          │未列        │
├───┼────────┼──────┤
│十    │方稚齡          │未列        │
├───┼────────┼──────┤
│十一  │楊錦裁          │七十萬元    │
├───┼────────┼──────┤
│十二  │陳明雄          │七十萬元    │
├───┼────────┼──────┤
│十三  │周佩玲          │七十萬元    │
├───┼────────┼──────┤
│十四  │琇達            │七十萬元    │
├───┼────────┼──────┤
│十五  │辛○○          │七十萬元    │
└───┴────────┴──────┘
附表三：被告冒用第二組（Ｂ組）互助會活會會員名單及會員繳交之會款（單位：新
        臺幣）
┌───┬────────┬──────┐
│編號  │會單登記名義    │金  額      │
├───┼────────┼──────┤
│一    │林聰能          │七十萬元    │
├───┼────────┼──────┤
│二    │林敬祥          │七十萬元    │
├───┼────────┼──────┤
│三    │卯○○          │七十萬元    │
├───┼────────┼──────┤
│四    │郭怡怜          │七十萬元    │
├───┼────────┼──────┤
│五    │飛香            │七十萬元    │
├───┼────────┼──────┤
│六    │鄭義福          │七十萬元    │
├───┼────────┼──────┤
│七    │丙○○          │七十萬元    │
├───┼────────┼──────┤
│八    │丁○○          │七十萬元    │
├───┼────────┼──────┤
│九    │乙○○          │七十萬元    │
├───┼────────┼──────┤
│十    │鍾明益          │七十萬元    │
├───┼────────┼──────┤
│十一  │戊○○          │七十萬元    │
├───┼────────┼──────┤
│十二  │酉○○          │七十萬元    │
├───┼────────┼──────┤
│十三  │壬○○          │七十萬元    │
├───┼────────┼──────┤
│十四  │郭木松          │七十萬元    │
├───┼────────┼──────┤
│十五  │甲○○          │七十萬元    │
├───┼────────┼──────┤
│十六  │日昇            │七十萬元    │
├───┼────────┼──────┤
│十七  │癸○○          │七十萬元    │
├───┼────────┼──────┤
│十八  │寅○○          │七十萬元    │
├───┼────────┼──────┤
│十九  │庚○○          │六十八萬元  │
└───┴────────┴──────┘
附表四：被告冒用第三組互助會會員名單
┌───┬────────┬──────┐
│編號  │會單登記名義    │附註        │
├───┼────────┼──────┤
│一    │岡呈            │由子○○加入│
├───┼────────┼──────┤
│二    │立淇企業        │由己○○加入│
├───┼────────┼──────┤
│三    │己○○          │由己○○加入│
└───┴────────┴──────┘
附表五：被告向第三、四、五組會員借標名單
┌────────┬─────────────────────────┐
│ 互助會組別     │借    標    會    員    名    單                  │
├────────┼─────────────────────────┤
│第三組（即Ｃ組）│辛○○、庚○○、林宜容、鄭義福、彭瑞縣、余建安、陳│
│                │瑞雄，共七會                                      │
│                │                                                  │
├────────┼─────────────────────────┤
│第四組（即Ｄ組）│曾富義、一隆工業、戌○○、蘇陳振南、蕭淑鈴、曾德生│
│                │、蔡朝昌、曾新富、日日捲門、辰○○，共十會        │
│                │                                                  │
├────────┼─────────────────────────┤
│第五組（即Ｅ組）│陳勇、洪明來、劉美鈴、高偉淳，共四會              │
│                │                                                  │
└────────┴─────────────────────────┘
